ACORDAO-COMPLETO-2369503

ACÓRDÃO 1503/2020 ATA 21/2020 - PLENÁRIO

VISTOS, relatados e discutidos estes autos que cuidam de denúncia acerca de possíveis impropriedades ocorridas no âmbito da Companhia das Docas do Rio de Janeiro, alusivas a valores de Imposto Sobre Serviços (ISS) a pagar, constantes das demonstrações financeiras da entidade no exercício de 2016.
	ACORDAM os Ministros do Tribunal de Contas da União, reunidos em Sessão Plenária, com fundamento nos arts. 1º, inciso XVI, e 53, da Lei 8.443/1992, c/c os arts. 1º, inciso XXIV, 15, inciso I, alínea "p", 143, inciso III, 234 e 235, todos do Regimento Interno do TCU, ante as razões expostas pelo relator, em:
	9.1. conhecer e considerar parcialmente procedente a presente denúncia;
	9.2. recomendar à Companhia Docas do Rio de Janeiro, com fundamento no art. 250, inciso III, do RI/TCU, que avalie, junto aos Conselhos Fiscal e de Administração e seus auditores externos independentes, a situação da rubrica ISS a Pagar (Passivo Circulante e Não Circulante) , e proceda à correção do registro contábil da conta, caso necessário, uma vez que se trata de um valor relevante de recurso consignado nas exigibilidades da entidade e que, notadamente por questões relativas aos critérios de reconhecimento e mensuração contábeis, podem não estar sendo adequadamente registrados em seu balanço patrimonial;
	9.3. dar ciência deste acórdão ao denunciante, à Companhia Docas do Rio de Janeiro e ao Tribunal de Contas do Município do Rio de Janeiro; e
	9.2. levantar o sigilo que recai sobre as peças destes autos, à exceção daquelas que contenham informação pessoal do denunciante, nos termos dos arts. 104, § 1º, e 108, parágrafo único, da Resolução-TCU 259/2014.

Denúncia a respeito de possíveis irregularidades alusivas a valores de Imposto Sobre Serviços (ISS) a pagar, constantes das demonstrações financeiras no exercício de 2016.

Companhia Docas do Rio de Janeiro (CDRJ).

3. Interessado: Identidade preservada (art. 55, caput, da Lei n. 8.443/1992).

13.1. Ministros presentes: José Mucio Monteiro (Presidente), Walton Alencar Rodrigues, Benjamin Zymler, Augusto Nardes, Aroldo Cedraz, Raimundo Carreiro, Ana Arraes, Bruno Dantas (Relator) e Vital do Rêgo.
13.2. Ministros-Substitutos presentes: Marcos Bemquerer Costa e André Luís de Carvalho.

BRUNO DANTAS

Por registrar as principais ocorrências havidas no andamento do processo até o momento, resumindo os fundamentos das peças acostadas aos autos, adoto como relatório, com os ajustes necessários, a instrução da secretaria responsável pela análise da demanda (peça 22) , que contou com a anuência do corpo diretivo da unidade (peça 23) :
"INTRODUÇÃO
1. Cuidam os autos de denúncia a respeito de possíveis irregularidades alusivas a valores de Imposto Sobre Serviços (ISS) a pagar, constantes das demonstrações financeiras e contábeis da Companhia Docas do Rio de Janeiro (CDRJ) , exercício de 2016. Instruções anteriores às peças 3, 10 e 16.
HISTÓRICO
2. Consoante exposto na denúncia constante à peça 1 do presente processo e por cópia tarjada à peça 2, p. 1-2, e também relatado nas instruções anteriores, a CDRJ informou os seguintes valores de ISS a pagar, conforme a Nota Explicativa 19 das Demonstrações Financeiras do exercício findo em 31/12/2016 (peças 1 e 2, p. 14) :
Obrigações Tributárias (em milhares de reais) 
	ISS (19.1) 
	Circulante
	Não Circulante

		2016
	2015
	2016
	2015

		94.212
	85.727
	252.402
	227.988

3. De acordo com essas informações, o ISS a pagar no exercício findo em 31/12/2016 seria de R$ 94.212.000,00 (passivo circulante) e R$ 252.402.000,00 (passivo não circulante) , totalizando R$ 346.614.000,00.
4. Segundo aponta o Denunciante, há uma discrepância entre este valor e aquele provisionado pela Prefeitura do Rio de Janeiro e ratificado pelo Tribunal de Contas do Município do Rio de Janeiro (peça 2, p. 10) , segundo o qual a CDRJ seria devedora no mesmo exercício de R$ 418.280.000,00 referentes ao ISS, representando uma diferença a ser apurada de R$ 71.666.000,00.
I. Instruções Iniciais
5. A instrução inicial (peça 3) concluiu com proposta de realização de diligência à CDRJ, efetivada por meio do Ofício 3340/2017-TCU/Secex-RJ, de 23/10/2017 (peça 5) . Em face do atendimento parcial (peça 9) , referida proposta foi ratificada nos termos da instrução subsequente à peça 10, em sede de reiteração, com o seguinte teor:
8. Ante o exposto, e tendo em vista o tempo decorrido desde o último documento encaminhado pela Cia. Docas à peça 9, submetem-se os autos à consideração superior, propondo, com fundamento no art. 11 da Lei 8.443/1992 c/c o art. 157 do Regimento Interno/TCU, realizar nova diligência à Companhia Docas do Rio de Janeiro/CDRJ, solicitando esclarecimentos para a divergência de valores referentes à mesma rubrica - dívida de ISS no exercício de 2016, apresentados pela CDRJ em suas Demonstrações Financeiras - R$ 346.614.000,00, e pela Prefeitura do Rio de Janeiro, consoante quadro de devedores do ISS constante de relatório da Coordenadoria de Auditoria de Desenvolvimento do Tribunal de Contas do Município do Rio de Janeiro sobre as contas do Município referentes ao exercício de 2016 (processo TCM/RJ 040/001.324/2017, fls. 739) - R$ 418.280.000,00, representando uma diferença de R$ 71.666.000,00.
6. A diligência proposta foi realizada por meio do Ofício 1.112/2018-TCU-Secex/RJ à peça 12. Em resposta, foi encaminhada a documentação à peça 14.
II. Análise do atendimento à diligência inicial
7. Na Instrução posterior inserta à peça 16 foram expostas as informações apresentadas pela CDRJ, com a respectiva análise, conforme sintetizado a seguir:
7.1. A carta Dirpre 9.361/2018 subscrita por Diretor-Presidente da CDRJ (peça 14, p. 1-2) apresenta as seguintes informações:
1. O montante apresentado pelo Município do Rio de Janeiro, no relatório da Coordenadoria de Auditoria de Desenvolvimento do Tribunal de Contas do Município do Rio de Janeiro sobre as contas do Município referentes ao exercício de 2016, considera o valor inicial das Certidões de Dívida Ativa, devidamente atualizado, sem, entretanto, expurgar os acordos de pagamento e compensação administrativos e aqueles homologados nos autos das execuções judiciais.
2. Segundo documento anexo da SGCE/Coordenadoria de Auditoria e Desenvolvimento, a Procuradoria Geral do Município - PGM apresentou débito referente a seis Certidões de Dívida Ativa - CDA, cujo saldo total da dívida aproxima-se do valor apresentado pelo denunciante;
3. Todos os débitos estão sendo cobrados por meio de processos de execução fiscal, em curso na 12ª Vara da Fazenda Pública da Comarca do Rio de Janeiro.
4. A CDRJ realizou parcelamento espontâneo da CDA 10/Processo 004488/1998-00, nos autos do processo administrativo municipal 04/376.414/1995, honrando-o integralmente entre janeiro de 2000 a junho de 2008.
5. A CDRJ realizou parcelamento da CDA 10/Processo 002676/1999-00 nos autos do processo administrativo municipal 04/376.168/1991 - ISS Auto de Infração, honrando-o parcialmente entre setembro de 2002 e março de 2010.
6. A CDRJ realizou parcelamento da CDA 10/Processo 002675/1999-0, nos autos do processo administrativo municipal 04/376.288/1989 - ISS Auto de Infração, honrando-o integralmente entre maio de 2002 e fevereiro de 2010.
7. A CDRJ e o Município do Rio de Janeiro assinaram em 25 de novembro de 2014 o Termo 203/2014 - SPA que tratava da desapropriação amigável de dois imóveis declarados de utilidade pública, cuja indenização foi paga por meio da redução do valor da execução fiscal e averbação junto à CDA 10/Processo 024851/2000-00.
8. A CDRJ e o Município do Rio de Janeiro assinaram em 9 de março de 2016 o Termo 22/2016 - SPA que tratava da desapropriação amigável de outros dois imóveis declarados de utilidade pública, cuja indenização foi paga por meio da redução do valor da execução fiscal e averbação junto à CDA 10/Processo 208175/2001-00.
9. Os débitos de ISS cobrados pelo Município do Rio de Janeiro, constantes nas Demonstrações Financeiras da CDRJ, levam em consideração o valor atualizado até a data de enceramento do balanço, expurgados os pagamentos e compensações, segundo as normas contábeis vigentes.
Não obstante as explicações acima, informo que esta Companhia vem mantendo contato com a Procuradoria Geral do Município do Rio de Janeiro, a fim de que haja um encontro de contas que resulte nos ajustes necessários dos saldos das dívidas constantes das certidões positivas e nos relatórios do Tribunal de Contas do Município.
7.2. À peça 14, p. 4-5, encontra-se autuado documento da Coordenadoria de Auditoria e Desenvolvimento do Tribunal de Contas do Município do Rio de Janeiro, de 13/11/2017, onde é informado que em auditoria realizada em março/2017, abrangendo o exercício de 2016, foi solicitada à Procuradoria Geral do Município a relação dos quinze maiores devedores de IPTU e dos quinze maiores devedores de ISS, com indicação do valor, número da execução fiscal e posição em 31/12/2016. Em resposta ao. TCM/RJ, a PGM apresentou a relação solicitada por processo de execução fiscal, totalizando, no caso da CDRJ, o valor de R$ 418,2 milhões, conforme a seguinte tabela:
Tabela 1 - Relação de Execuções Fiscais Associadas
	Execução Fiscal
	Justiça
	CDA
	Saldo (R$) 

	1998120057100-5
	Estadual
	10/Processo 004488/1998-00
	29.910.548,80

	1999120085241-0
	Estadual
	10/Processo 002676/1999-00
	55.716.776,89

	1999120085409-1
	Estadual
	10/Processo 002675/1999-00
	36.215.798,22

	2001120002062-6
	Estadual
	10/Processo 024851/2000-00
	193.431.441,86

	2001120004203-8
	Estadual
	10/Processo 208175/2001-00
	67.934.041,91

	2003120074425-6
	Estadual
	10/Processo 145693/2003-00
	35.070.984,94

	Total (R$) 
	418.279.592,62

Fonte: PGM - Oficio PG/C6 39/2017 (peça 14, p. 4) 
7.3. Informa ainda a Coordenadoria de Auditoria e Desenvolvimento do TCM/RJ que as informações disponibilizadas pela PGM subsidiaram o relatório daquela Coordenadoria na prestação de contas do Prefeito, tendo sugerido ao final que a CDRJ solicitasse esclarecimentos à PGM/RJ quanto à divergência nos valores.
7.4. À peça 14, p. 7-9, encontra-se o resultado de consulta feita pela Companhia Docas, em 28/5/2018, aos processos por ela mencionados. Comparando os valores ali relacionados com as informações constantes à Carta Dirpre 9.361/2018, percebem-se as seguintes inconsistências:
a) A Carta Dirpre 9.361/2018 informa que a CDRJ realizou parcelamento espontâneo da Certidão de Dívida Ativa CDA 10/Processo 004488/1998-00 nos autos do processo administrativo municipal 04/376.414/1995, honrando-o integralmente entre janeiro/2000 e junho/2008. O documento à peça 14, p. 7, referente ao processo 04/376.414/1995, informa ter havido parcelamento espontâneo no valor total de R$ 6.406.516,72 referente ao período de 30/11/1993 a 30/7/1995, em cinquenta parcelas mensais e sucessivas. Entretanto, consoante tabela inserta em documento da Coordenadoria de Auditoria e Desenvolvimento do TCM/RJ datado de 13/11/2017 (peça 14, p. 4) , o saldo da CDA 10/Processo 004488/1998-00 é de R$ 29.910.548,80;
b) A Carta Dirpre 9.361/2018 informa que a CDRJ realizou parcelamento da CDA 10/Processo 002676/1999-00 nos autos do processo administrativo municipal 04/376.168/1991 - ISS Auto de Infração, honrando-o parcialmente entre setembro/2002 e março/2010. O documento à peça 14, p. 8, referente ao processo 04/376.168/1991, informa despacho de arquivamento com data de 12/6/2008. A tabela inserta em documento da Coordenadoria de Auditoria e Desenvolvimento do TCM/RJ (peça 14, p. 4) informa o saldo de R$ 55.716.776,89 para a CDA 10/Processo 002676/1999-00, não tendo sido informado quanto desse total foi parcialmente pago, ou se esse valor já se encontra expurgado da quantia paga parcialmente;
c) A Carta Dirpre 9.361/2018 informa que a CDRJ realizou parcelamento da CDA 10/Processo 002675/1999-00 nos autos do processo administrativo municipal. 04/376.288/1989 - ISS Auto de Infração, honrando-o integralmente entre maio/2002 e fevereiro/2010. O documento à peça 14, p. 9, referente ao processo 04/376.288/1989 informa despacho de arquivamento com data de 3/5/2010. Não obstante a informação de pagamento integral, a tabela inserta em documento da Coordenadoria de Auditoria e Desenvolvimento do TCM/RJ (peça 14, p. 4) informa o saldo de R$ 36.215.798,22 para a CDA 10/Processo 002675/1999-00 (destacou-se) .
d) À peça 14, p. 11-15, encontra-se o Termo 203/2014-SPA de aquisição por desapropriação amigável total dos imóveis situados na Av. Rodrigues Alves 743/789, quadra 38 e Av. Venezuela 194/224, celebrado em 25/11/2014 entre o Município do Rio de Janeiro e a CDRJ. A CDRJ informa no item 7 da Carta Dirpre 9.361/2018 que a indenização pela desapropriação dos imóveis foi paga mediante redução do valor da execução fiscal e averbação junto à CDA 10/Processo 024851/2000-00, cujo saldo informado na tabela à peça 14, p. 4, é de R$ 193.431.441,86, que seria a posição em 31/12/2016 segundo informado pela Procuradoria Geral do Município. Quanto ao Termo 203/2014-SPA, cumpre destacar o seguinte:
d.1) O parágrafo segundo da cláusula primeira registra que constam da matrícula dos imóveis penhoras em favor do juízo da 12ª Vara de Fazenda Pública da Comarca da Capital do Rio de Janeiro, referentes às execuções fiscais 2001.120.004203-8, 2001.120.002062-6 e 2007.001.1308689-3, no valor histórico total de R$ 89.510.815,50;
d.2) A cláusula terceira registra que os imóveis foram declarados de utilidade pública para fins de desapropriação pelo Decreto 37.791, de 14/10/2013, e para efeito de desapropriação amigável ficou estabelecido o valor de R$ 30.178.800,00, conforme a soma dos 83% do valor do domínio útil do Laudo de Avaliação GHAB/RJ 13/2014 e 14/2014 da CEF, seguindo os parâmetros determinados por este Tribunal para apuração do preço dos terrenos públicos na região do porto da Cidade do Rio de Janeiro e validado pela Comissão Especial de Avaliação do Município, com concordância da proprietária (CDRJ) ;
d.3) O parágrafo único da cláusula terceira estabelece que o valor de desapropriação do domínio útil do imóvel da Avenida Rodrigues Alves 743 a 789 é de R$ 22.410.000,00, e o do imóvel da Avenida Venezuela 194 a 224 é de R$ 7.768.800,00, totalizando o valor de R$ 30.178.800,00;
d.4) A cláusula quarta estipula que a indenização mencionada no parágrafo único da cláusula terceira 'será paga com parte do crédito do Município e de honorários proporcionais apurados nos autos de execução fiscal 0162734-56.2001.8.19.000, em curso perante o juízo da 12ª Vara da Fazenda Pública da Comarca do Rio de Janeiro' com redução do valor da execução fiscal e averbação junto à Certidão de Dívida Ativa 10/Processo 024851/2000-00;
d.5) O parágrafo único da cláusula quarta informa que o saldo remanescente da dívida tributária do ISS e de seus respectivos honorários proporcionais é de R$ 157.538.491,20 em novembro/2014.
d.6) Verifica-se assim que o Termo 203/2014-SPA, datado de 25/11/2014, estabeleceu o valor de R$ 30.178.800,00 como indenização pela desapropriação do domínio útil dos imóveis situados na Avenida Rodrigues Alves 743 a 789 e na Avenida Venezuela 194 a 224, e que essa indenização seria paga com parte do crédito do Município e de honorários proporcionais apurados nos autos de execução fiscal 0162734-56.2001.8.19.000, por meio da redução do valor da execução fiscal e averbação junto à CDA 10/Processo 024851/2000-00.
d.7) no relatório da Coordenadoria de Auditoria e Desenvolvimento do Tribunal de Contas do Município do Rio de Janeiro, datado de 13/11/2017, (peça 14, p. 4-5) consta para a referida CDA 10/Processo 024851/2000-00 o saldo de R$ 193.431.441,86, que seria a posição em 31/12/2016 informada pela Procuradoria Geral do Município. Não restou claro se este já é o montante reduzido do valor da indenização, ou se desse montante deve ser abatida a indenização de R$ 30.178.800,00, o que teria repercussão no valor total de ISS devido, e poderia explicar parte da diferença verificada no saldo de ISS a pagar apresentados pela CDRJ em suas Demonstrações Financeiras e pela Prefeitura do Rio de Janeiro.
e) À peça 14, p. 17-22, encontra-se o Termo 22/2016-SPA, de aquisição por desapropriação amigável total dos imóveis situados na Avenida Rodrigues Alves 837/843 e Rua Equador 650, celebrado em 9/3/2016 entre o Município do Rio de Janeiro e a CDRJ. A CDRJ informa no item 8 da Carta Dirpre 9.361/2018 que a indenização pela desapropriação dos imóveis foi paga mediante redução do valor da execução fiscal e averbação junto à CDA 10/Processo 208175/2001-00, cujo saldo informado na tabela à peça 14, p. 4, é de R$ 67.934.041,91, que seria a posição em 31/12/2016 segundo informado pela Procuradoria Geral do Município. Quanto ao Termo 22/2016-SPA, cumpre destacar o seguinte:
e.1) O parágrafo primeiro da cláusula primeira informa que consta da matrícula do imóvel situado na Avenida Rodrigues Alves 837/843 penhora em favor do Município do Rio de Janeiro no valor histórico de R$ 25.533.022,72. O parágrafo segundo informa que essa penhora será baixada junto ao juízo da 12ª Vara de Fazenda Pública da Capital e perante o Registro Geral de Imóveis;
e.2) A cláusula terceira registra que os imóveis foram declarados de utilidade pública para fins de desapropriação pelo Decreto 37.791, de 14/10/2013, e para efeito de desapropriação amigável ficou estabelecido o valor de indenização de R$ 19.131.500,00, considerando a soma do valor do domínio útil dos dois imóveis, ou 83% de R$ 23.500.000,00, conforme os Laudos de Avaliação da CEF - GHAB 6/2015 e 5/2015, seguindo os parâmetros determinados por este Tribunal para apuração do preço dos terrenos públicos na região do porto da Cidade do Rio de Janeiro, e validado pela Comissão Especial de Avaliação do Município, com concordância da proprietária (CDRJ) ;
e.3) O parágrafo único da cláusula terceira observa que a desapropriação será do domínio útil pertencente à CDRJ, legalmente fixado em 83%, continuando os restantes 17% a pertencer ao nu-proprietário, ou seja, à União Federal. Registra também que as partes estabeleceram como preço justo para a propriedade o valor de avaliação de cada imóvel: 1) Avenida Rodrigues Alves 837/843: R$ 9.750.000,00 pela propriedade íntegra, sendo o domínio útil 83% desse valor, ou R$ 8.092.500,00; 2) Rua Equador 650 (antigo 296) : R$ 13.300.000,00 pela propriedade íntegra, sendo o domínio útil 83% desse valor, ou R$ 11.039.000,00;
e.4) A cláusula quarta estabelece que a indenização mencionada no parágrafo único da cláusula terceira será paga com parte do crédito do Município e honorários proporcionais apurados nos autos da execução fiscal 0164878-03.2001.8.19.0001, antigo 2001.120.004203-8, em curso perante o juízo da 12ª Vara da Fazenda Pública da Comarca do Rio de Janeiro, com averbação junto à Certidão de Dívida Ativa 10/Processo 208175/2001-00;
e.5) O parágrafo primeiro da cláusula quarta informa que o saldo remanescente da dívida tributária de ISS e de seus respectivos honorários proporcionais é de R$ 66.261.512,49 em fevereiro/2016;
e.6) O parágrafo segundo observa que o saldo remanescente constante do parágrafo primeiro considera o valor atualizado da dívida em março 2016 - R$ 87.865.986,65 deduzido de: a) valor da desapropriação amigável estabelecido na cláusula terceira; b) valor do Termo de Ajuste de Contas e Quitação 2016 referente ao ISS no valor de R$ 2.472.974,16, lavrado na mesma data, em virtude do ajuste entre a CDRJ e o Município do Rio de Janeiro pela concessão de uso do Píer Mauá.
e.7) Verifica-se assim que o Termo 22/2016-SPA, datado de 9/3/2016, estabeleceu o valor de R$ 19.131.500,00 como indenização pela desapropriação do domínio útil dos imóveis situados na Avenida Rodrigues 743 a 789 e na Avenida Venezuela 194 a 224, e que essa indenização seria paga com parte do crédito do Município e honorários proporcionais apurados nos autos da execução fiscal 0164878-03.2001.8.19.0001, antigo 2001.120.004203-8, em curso perante o juízo da 12ª Vara da Fazenda Pública da Comarca do Rio de Janeiro, com averbação junto à Certidão de Dívida Ativa 10/Processo 208175/2001-00.
e.8) O parágrafo segundo da cláusula quarta do Termo 22/2016-SPA informa que o valor atualizado da dívida tributária de ISS em março de 2016 é de R$ 87.865.986,65, e que o saldo remanescente informado no parágrafo primeiro da mesma cláusula - R$ 66.261.512,49 em fevereiro/2016 - já se encontra deduzido do valor da indenização amigável estabelecido na cláusula terceira, bem como do valor do Termo de Ajuste de Contas e Quitação 2016 referente ao ISS no valor de R$ 2.472.974,16.
e.9) no relatório da Coordenadoria de Auditoria e Desenvolvimento do Tribunal de Contas do Município do Rio de Janeiro, datado de 13/11/2017 (peça 14, p. 4-5) consta para a referida CDA 10/Processo 208175/2001-00 o saldo de R$ 67.934.041,91, que seria a posição em 31/12/2016 informada pela Procuradoria Geral do Município. Como esse valor já se encontra abatido do valor da indenização, conforme informado no Termo 22/2016-SPA, nenhuma repercussão terá no saldo total de R$ 418,2 milhões de dívida de ISS em dezembro/2016, apurado pela Procuradoria Geral do Município, e, portanto, não explica a diferença de R$ 71.666.000,00 com os valores de ISS a pagar informados na Nota Explicativa 19 das Demonstrações Financeiras da CDRJ referentes ao exercício findo em 31/12/2016.
7.5. Em termos conclusivos, a referida instrução técnica consignou:
7.5.1. Verifica-se que as informações encaminhadas pela Companhia Docas do Rio de Janeiro, mediante o documento autuado à peça 14, não lograram esclarecer as razões para divergência entre os valores referentes à rubrica dívida de INSS apresentados pela CDRJ em suas Demonstrações Financeiras do exercício de 2016 e os valores anotados pela Prefeitura do Rio de Janeiro, representando uma diferença de R$ 71.666.000,00.
7.5.2. Por outro lado, consoante registrado no documento à peça 14, p. 4-5, da Coordenadoria de Auditoria e Desenvolvimento/SGCE/TCM/RJ, compete à Procuradoria Geral do Município gerir e atualizar monetariamente a carteira da dívida ativa, tendo sido sugerido à CDRJ que solicitasse maiores esclarecimentos junto à PGM quanto à divergência em tela.
7.5.3. Cumpre propor assim, com fundamento no art. 11 da Lei 8.443/1992 c/c o art. 157 do Regimento Interno/TCU, a realização de diligência junto à Procuradoria Geral do Município do Rio de Janeiro, com o objetivo de coletar informações/documentos que possam esclarecer a divergência de valores ora tratada e subsidiar a apuração da presente denúncia.
7.6. A respectiva proposta de encaminhamento contemplou, por conseguinte, a realização de nova diligência, desta feita à PGM/RJ, no sentido de serem carreadas aos autos as seguintes informações/esclarecimentos:
a) A CDRJ informa ter realizado parcelamento da CDA 10/Processo 004488/1998-00 nos autos do processo administrativo municipal 04/376.414/1995, honrando-o integralmente entre janeiro/2000 e junho/2008. Por consulta efetuada no Sistema Único de Controle de Protocolo em 28/5/2018 foi verificado, quanto a este processo, ter havido parcelamento espontâneo no valor total de R$ 6.406.516,72, no período de 30/11/1993 a 30/7/1995, em cinquenta parcelas mensais e sucessivas:
a.1) Informar se o valor de R$ 29.910.548,80 para a CDA 10/Processo 004488/1998-00 em 31/12/2016, constante de tabela com saldos de dívida de ISS da CDRJ fornecida durante auditoria do TCM/RJ em março/2017, já se encontra deduzido ou não do referido parcelamento, e qual o valor pago;
b) A CDRJ informa ter realizado parcelamento da CDA. 10/Processo 002676/1999-00 nos autos do processo administrativo municipal 04/376.168/1991 - ISS Auto de Infração, honrando-o parcialmente entre setembro/2002 e março/2010. Por consulta efetuada no Sistema Único de Controle de Protocolo em 28/5/2018 foi verificado, quanto a este processo, ter havido despacho de arquivamento com data de 12/6/2008:
b.1) Informar se o valor de R$ 55.716.776,89 para a CDA 10/Processo 002676/1999-00 em 31/12/2016, constante de tabela com saldos de dívida de ISS da CDRJ fornecida durante auditoria do TCM/RJ em março/2017, já se encontra deduzido ou não da quantia paga parcialmente, e qual o valor parcialmente pago;
c) A CDRJ informa ter realizado parcelamento da CDA 10/Processo 002675/1999-00 nos autos do processo administrativo municipal 04/376.288/1989 - ISS Auto de Infração, honrando-o integralmente entre maio/2002 e fevereiro/2010. Por consulta efetuada no Sistema Único de Controle de Protocolo em 28/5/2018 foi verificado, quanto a este processo, ter havido despacho de arquivamento com data de 3/5/2010:
c.1) Informar se o valor de R$ 36.215.798,22 para a CDA 10/Processo 002675/1999-00 em 31/12/2016, constante de tabela com saldos de dívida de ISS da CDRJ fornecida durante auditoria do TCM/RJ em março/2017, já se encontra deduzido ou não do referido parcelamento, e qual o valor pago;
d) O Termo 203/2014-SPA, de Aquisição por Desapropriação Amigável, celebrado entre a CDRJ e o Município do Rio de Janeiro em 25/11/2014, estabeleceu o valor de R$ 30.178.800,00 como indenização pela desapropriação do domínio útil dos imóveis situados na Avenida Rodrigues Alves 743 a 789 e na Avenida Venezuela 194 a 224, e que essa indenização seria paga com parte do crédito do Município e de honorários proporcionais apurados nos autos de execução fiscal 0162734-56.2001.8.19.000, por meio da redução do valor da execução fiscal e averbação junto à CDA 10/Processo 024851/2000-00:
d.1) Informar se o valor de R$ 193.431.441,86 para a CDA 10/Processo 024851/2000-00 em 31/12/2016, constante da tabela com saldos de dívida de ISS da CDRJ fornecida durante auditoria do TCM/RJ em março/2017, já se encontra deduzido ou não do valor de R$ 30.178.800,00 correspondente à indenização.
8. A diligência alvitrada foi realizada conforme resumido no quadro abaixo:
	Entidade
	Ofício
	AR (peça) 
	Atendimento (peça) 

		nº 
	peça
		
	Procuradoria Geral do Município do Rio de Janeiro
	2555/2018
	18
	19
	20-21

EXAME TÉCNICO
9. Por meio do Ofício PG/CG 312, de 15/10/2018 (peça 20, p. 1) , Daniel Bucar Cervasio, Procurador do Município do Rio de Janeiro, encaminhou as informações prestadas pela Coordenadoria da Dívida Ativa/PGM/RJ (peça 20, p. 2-13) . Tais informações foram posteriomente complementadas pela Procuradora Vivianne Velasco Fichtner Pereira, nos termos do Ofício PG/CG 360, de 5/12/2018 (peça 21, p. 1) , acrescentando os dados fornecidos pela Secretaria Municipal de Fazenda do Rio de Janeiro (peça 21, p. 2-6) . A seguir serão expostas as sínteses das informações apresentadas, com a respectiva análise.
10. Informações prestadas pela Coordenadoria da Dívida Ativa/PGM/RJ (peça 20, p. 2-13) :
10.1. Quanto aos itens 'a', 'b' e 'c', informou que os parcelamentos administrativos objeto dos Processos 04/376.414/1995 (ref. item 'a' - CDA 10/004.488/1998-00) ; 04/376.168/1991 (ref. item 'b' - CDA 10/002.676/1999-00) e 04/376.288/1989 (ref. Item 'c' - CDA 10/002.675/1999-00) foram efetivados no âmbito da Secretaria Municipal de Fazenda:
10.1.1. As CDA 10/004.488/1998-00; 10/002.676/1999-00 e 10/002.675/1999-00 referem-se a inscrições em dívida ativa de valores correspondentes a saldos de parcelamentos não cumpridos no âmbito da mencionada Secretaria, ou seja, referem-se aos valores das prestações não pagas administrativamente, acrescidos de juros e mora, na forma da legislação tributária municipal;
10.1.2. Os saldos das CDA 10/004.488/1998-00; 10/002.676/1999-00 e 10/002.675/1999-00 já se encontram deduzidos dos pagamentos efetivados no âmbito da Secretaria;
10.1.3. Sugeriu a oitiva da Secretaria Municipal de Fazenda, com o fim de atender à parte final de cada item - 'quais os valores pagos' - tendo em vista que tais informações não competiriam àquela Procuradoria Geral, considerando que os pagamentos não foram efetivados em sede de dívida ativa.
10.1.4. Quanto ao item 'd', informou que, conforme tela do Sistema da Dívida Ativa (DAM) e tabela de cálculos constantes da tabela 2, o valor de R$ 30.178.800,00 (trinta milhões, cento e setenta e oito mil e oitocentos reais) fora deduzido do saldo da CDA 10/024.851/2000-00 em 26/02/2015, pelo pagamento de 4 (quatro) guias especiais de conversão de depósito judicial, todas detalhadas na mencionada tabela.
11. Informações prestadas pela Secretaria Municipal de Fazenda do Rio de Janeiro (peça 21, p. 2-6) :
11.1. Processo 04/376414/1995  (CDA 10/004.488/1998-00) : Trata-se de parcelamento espontâneo do ISS do período de 30/11/1993 a 30/07/1995. O contribuinte recolheu 16 das 50 parcelas concedidas, interrompendo o parcelamento. O valor das 16 parcelas recolhidas foi devidamente abatido da dívida confessada, sendo inscrito em Dívida Ativa apenas o saldo devedor. O valor pago e deduzido do valor confessado foi de 4.438.393,60 UFIR.
11.2. Processo 04/376288/1989 (CDA 10/002.675/1999-00) : Trata-se do Auto de Infração 47439. O contribuinte o impugnou na sua totalidade, sem sucesso. Recorreu à 2ª instância e o Auto de Infração foi mantido integralmente. Não houve qualquer valor pago durante o litígio administrativo que justificasse abatimento para extração de Nota de Débito e posterior inscrição em Dívida Ativa.
11.3. Processo 04/377320/1997: Trata-se do Auto de Infração 59665. O contribuinte o impugnou integralmente e, em decisão de 1ª instância, houve o provimento parcial, reduzindo o montante a cobrar. Contribuinte recorreu à 2ª instância, mas o Conselho de Contribuintes do RJ manteve o Auto nos termos da decisão de 1ª instância. Não houve qualquer valor pago durante o litígio administrativo que justificasse abatimento para extração de Nota de Débito e posterior inscrição em Dívida Ativa.
11.4. Processo 04/376168/1991 (CDA 10/002.676/1999-00) : O processo encontra-se com o status 'Extraviado' no Sistema Único de Controle de Protocolo da Secretaria Municipal de Fazenda do Rio de Janeiro - SICOP. Tendo em vista a antiguidade do processo, não é possível verificar no Sistema de Informações de Atividades Econômicas - SINAE se houve valor pago, como solicitado na inicial.
12. Análise:
12.1. Quanto ao item 'a' (informar se o valor de R$ 29.910.548,80 para a CDA 10/Processo 004488/1998-00 em 31/12/2016, constante de tabela com saldos de dívida de ISS da CDRJ fornecida durante auditoria do TCM/RJ em março/2017, já se encontra deduzido ou não do referido parcelamento, e qual o valor pago) :
12.1.1. Segundo exposto na carta Dirpre 9.361/2018 (peça 14, p. 1-2) subscrita por Diretor-Presidente da CDRJ, a companhia realizou parcelamento espontâneo da CDA 10/Processo 004488/1998-00, nos autos do processo administrativo municipal 04/376.414/1995, honrando-o integralmente entre janeiro de 2000 a junho de 2008.
12.1.2. Não obstante, segundo informou a Secretaria Municipal de Fazenda do Rio de Janeiro, foram recolhidas 16 das 50 parcelas concedidas, tendo sido interrompido o parcelamento, com valor das parcelas recolhidas devidamente abatido da dívida confessada, tendo sido inscrito em Dívida Ativa apenas o saldo devedor (valor pago e deduzido do valor confessado de 4.438.393,60 UFIR - doc. à peça 21, p. 4-5) .
12.1.3. Ainda segundo informação prestada pela Coordenadoria da Dívida Ativa/PGM/RJ, o saldo da CDA 10/004.488/1998-00 já se encontra deduzido dos pagamentos efetivados no âmbito da referida Secretaria.
12.1.4. Por conseguinte, considerando os dados da tabela inserta em documento da Coordenadoria de Auditoria e Desenvolvimento do TCM/RJ datado de 13/11/2017 (peça 14, p. 4) , com base em informações prestadas pela própria PGM/RJ, observa-se divergência entre os saldos da CDA informados pela CDRJ e pelo Município do Rio de Janeiro.
12.2. Quanto ao item 'b' (informar se o valor de R$ 55.716.776,89 para a CDA 10/Processo 002676/1999-00 em 31/12/2016, constante de tabela com saldos de dívida de ISS da CDRJ fornecida durante auditoria do TCM/RJ em março/2017, já se encontra deduzido ou não da quantia paga parcialmente, e qual o valor parcialmente pago) :
12.2.1. Na Carta Dirpre 9.361/2018 a CDRJ afirma que realizou parcelamento da CDA 10/Processo 002676/1999-00 (processo 04/376.168/1991) , honrando-o parcialmente entre setembro/2002 e março/2010 (doc. à peça 14, p. 8 - despacho de arquivamento em 12/6/2008) .
12.2.2. Segundo informação prestada pela Secretaria Municipal de Fazenda do Rio de Janeiro, o Processo 04/376168/1991 alusivo à CDA 10/002.676/1999-00 encontra-se com o status 'Extraviado' no sistema SICOP, não sendo possível, tendo em vista a antiguidade do processo, a verificação quanto à existência de valor pago no sistema SINAE.
12.2.3. Não obstante, nos termos da informação prestada pela Coordenadoria da Dívida Ativa/PGM/RJ, o saldo da CDA 10/Processo 002676/1999-00 já se encontra deduzido de pagamentos efetivados no âmbito da referida Secretaria.
12.2.4. Dessa forma, considerando os dados da tabela inserta em documento da Coordenadoria de Auditoria e Desenvolvimento do TCM/RJ (peça 14, p. 4) , com informações originárias da própria PGM/RJ, verifica-se divergência entre os saldos da CDA 10/Processo 002676/1999-00 informados pela CDRJ e pelo Município do Rio de Janeiro.
12.3. Quanto ao item 'c' (informar se o valor de R$ 36.215.798,22 para a CDA 10/Processo 002675/1999-00 em 31/12/2016, constante de tabela com saldos de dívida de ISS da CDRJ fornecida durante auditoria do TCM/RJ em março/2017, já se encontra deduzido ou não do referido parcelamento, e qual o valor pago) :
12.3.1. De acordo com o exposto na Carta Dirpre 9.361/2018, a CDRJ informa que realizou parcelamento da CDA 10/Processo 002675/1999-00 (processo 04/376.288/1989) , honrando-o integralmente entre maio/2002 e fevereiro/2010 (doc. à peça 14, p. 9 - despacho de arquivamento em 3/5/2010) .
12.3.2. Em contraposição, a Secretaria Municipal de Fazenda do Rio de Janeiro informou que, em relação à CDA 10/Processo 002675/1999-00 (Auto de Infração 47439) , o contribuinte o impugnou na sua totalidade, sem sucesso, recorrendo à 2ª instância, tendo o auto de infração sido mantido integralmente, não havendo qualquer valor pago durante o litígio administrativo que justificasse abatimento para extração de Nota de Débito e posterior inscrição em Dívida Ativa.
12.3.3. Ainda com base na informação declarada pela Coordenadoria da Dívida Ativa/PGM/RJ (peça 20, p. 2, item 2) , o saldo da CDA 10/Processo 002675/1999-00 já se encontra deduzido de pagamentos efetivados no âmbito da referida Secretaria.
12.3.4. Ante a situação configurada, considerando os dados da tabela inserta em documento da Coordenadoria de Auditoria e Desenvolvimento do TCM/RJ (peça 14, p. 4) , com informações originárias da própria PGM/RJ, informação de pagamento integral, ratifica-se o saldo da CDA 10/Processo 002675/1999-00 no valor de R$ 36.215.798,22.
12.4. Quanto ao item 'd' (informar se o valor de R$ 193.431.441,86 para a CDA 10/Processo 024851/2000-00 em 31/12/2016, constante da tabela com saldos de dívida de ISS da CDRJ fornecida durante auditoria do TCM/RJ em março/2017, já se encontra deduzido ou não do valor de R$ 30.178.800,00 correspondente à indenização) :
12.4.1. Consoante informado pela Coordenadoria da Dívida Ativa/PGM/RJ, com base nos dados constantes do Sistema da Dívida Ativa (DAM) , o valor de R$ 30.178.800,00 foi deduzido do saldo da CDA 10/024.851/2000-00 em 26/02/2015, por meio do pagamento de 4 guias especiais de conversão de depósito judicial (peça 20, p. 3-5) :
Tabela 2: Guias de conversão de depósito judicial na CDA 10/024.851/2000-00 
	Natureza
	Data da Arrecadação
	Guia
	Valor Arrecadado (R$) 

	Principal (ISS) 
	26/2/2015
	2015/0105084
	20.372.727,30

	Principal (ISS) 
	26/2/2015
	2015/0105069
	7.062.545,45

	 Honorários
	26/2/2015
	2015/0105101
	706.254,55

	 Honorários
	26/2/2015
	2015/0105110
	2.037.272,70

	Total
	30.178.800,00

Fonte: Procuradoria Geral do Município do Rio de Janeiro (peça 20, p. 3) 
12.4.2. Diante de tal informação, verifica-se divergência entre os saldos da CDA 10/Processo 024851/2000-00 informados pela CDRJ e pelo município do Rio de Janeiro.
12.5. Conforme exposto, verifica-se ainda divergência de valores referentes à mesma rubrica - dívida de ISS no exercício de 2016, apresentados pela CDRJ em suas Demonstrações Financeiras - R$ 346.614.000,00, e pela Prefeitura do Rio de Janeiro, consoante quadro de devedores do ISS constante de relatório da Coordenadoria de Auditoria de Desenvolvimento do Tribunal de Contas do Município do Rio de Janeiro sobre as contas do Município referentes ao exercício de 2016 (processo TCM/RJ 040/001.324/2017, fls. 739) - R$ 418.280.000,00, representando uma diferença de R$ 71.666.000,00.
12.6. Por conseguinte, será proposto. determinar à CDRJ que promova os pertinentes encontros de contas que resultem nos ajustes necessários dos saldos das dívidas constantes das certidões da dívida ativa concernentes ao Imposto Sobre Serviços (ISS) e dos relatórios do Tribunal de Contas do Município do Rio de Janeiro, de modo a fazer constar nas demonstrações financeiras da CDRJ os saldos atualizados de obrigações tributárias levando-se em conta os valores apurados pela Coordenadoria da Dívida Ativa/PGM/RJ e Secretaria Municipal de Fazenda do Rio de janeiro.
CONCLUSÃO
13. Quanto ao exame da admissibilidade, risco, materialidade e relevância:
13.1. Extraem-se da Instrução Inicial (peça 3, p.1-2) os seguintes registros:
13.1.1. Exame de Admissibilidade:
6. ( ¿ ) a denúncia preenche os requisitos de admissibilidade constantes do artigo 235 do Regimento Interno do Tribunal de Contas da União, haja vista a matéria ser de competência deste Tribunal, referir-se a responsável sujeito a sua jurisdição, estar redigida em linguagem clara e objetiva, conter nome legível, qualificação e endereço do denunciante, bem como estar acompanhada de indício concernente à irregularidade denunciada. Além disso, o denunciante possui legitimidade para denunciar irregularidades ou ilegalidades perante o TCU, nos termos do art. 234 do Regimento Interno do Tribunal.
7. Dessa forma, a presente denúncia poderá ser apurada, para o fim de comprovar sua procedência, consoante disposto no art. 234, §2°, do Regimento Interno/TCU.
13.1.2. Exame sumário de Risco, Materialidade e Relevância:
8. Em observância ao disposto no art. 106 da Resolução TCU 259/2014, e tendo presentes as definições constantes do art. 1°, parágrafo único, incisos V a VII, da Instrução Normativa TCU 63/2010, impende registrar a materialidade da diferença entre os valores informados como dívida de ISS, superior a R$ 70 milhões, que, caso procedente, terá como consequência relevante a divulgação pela Cia. Docas de uma situação financeira melhor que a real, com a supressão de parte de seu passivo, embutindo ainda os riscos de indução a erro de seus gestores e acionistas, e até mesmo de insolvência. Cumpre propor assim seja dado prosseguimento ao presente processo, nos termos do art. 106, § 3°, inciso II, da Resolução TCU 259/2014.
14. Quanto ao mérito:
14.1. Após promovidas as pertinentes diligências saneadoras, verifica-se que permanece a divergência de valores referentes à mesma rubrica - dívida de ISS no exercício de 2016, apresentados pela CDRJ em suas Demonstrações Financeiras - R$ 346.614.000,00, e pela Prefeitura do Rio de Janeiro, consoante quadro de devedores do ISS constante de relatório da Coordenadoria de Auditoria de Desenvolvimento do Tribunal de Contas do Município do Rio de Janeiro sobre as contas do Município referentes ao exercício de 2016 (processo TCM/RJ 040/001.324/2017, fls. 739) - R$ 418.280.000,00, representando uma diferença de R$ 71.666.000,00.
14.2. Com efeito, propõe-se. determinar à CDRJ que promova os encontros de contas que resultem nos ajustes necessários dos saldos das dívidas constantes das certidões da dívida ativa concernentes ao Imposto Sobre Serviços (ISS) e dos relatórios do Tribunal de Contas do Município do Rio de Janeiro, de modo a fazer constar nas demonstrações financeiras da CDRJ os saldos atualizados de obrigações tributárias, levando-se em conta os valores apurados pela Coordenadoria da Dívida Ativa/PGM/RJ e Secretaria Municipal de Fazenda do Rio de janeiro.
PROPOSTA DE ENCAMINHAMENTO
15. Ante o exposto, submetem-se os autos à consideração superior, propondo:
a) conhecer da presente denúncia, satisfeitos os requisitos de admissibilidade previstos nos arts. 234 e 235, do Regimento Interno deste Tribunal, e no art. 103, § 1º, da Resolução - TCU 259/2014, para, no mérito, considerá-la parcialmente procedente;
b) determinar à Companhia Docas do Rio de Janeiro (CDRJ) , com fundamento no art. 250, inciso II, do RI/TCU, que, no prazo máximo de 180 dias, promova os pertinentes encontros de contas que resultem nos ajustes necessários dos saldos das dívidas constantes das certidões da dívida ativa (CDA) listadas abaixo concernentes ao Imposto Sobre Serviços (ISS) e utilizadas para elaborar a Nota Explicativa de número 19 das Demonstrações Financeiras do exercício de 2016 da Companhia, de modo a fazer constar nas demonstrações financeiras da CDRJ os saldos atualizados de obrigações tributárias, levando-se em conta os valores apurados pela Coordenadoria da Dívida Ativa/PGM/RJ e Secretaria Municipal de Fazenda do Rio de janeiro:
	Execução Fiscal
	Justiça
	CDA

	1998120057100-5
	Estadual
	10/Processo 004488/1998-00

	1999120085241-0
	Estadual
	10/Processo 002676/1999-00

	1999120085409-1
	Estadual
	10/Processo 002675/1999-00

	2001120002062-6
	Estadual
	10/Processo 024851/2000-00

	2001120004203-8
	Estadual
	10/Processo 208175/2001-00

	2003120074425-6
	Estadual
	10/Processo 145693/2003-00

. c) dar ciência do acórdão que vier a ser proferido ao denunciante, à Companhia Docas do Rio de Janeiro (CDRJ) e ao Tribunal de Contas do Município do Rio de Janeiro, destacando que o relatório e o voto que fundamentam a deliberação ora encaminhada podem ser acessados por meio do endereço eletrônico www.tcu.gov.br/acordaos e que, caso tenham interesse, o Tribunal pode encaminhar-lhes cópia desses documentos sem quaisquer custos para V. Sas.; e
d) arquivar o presente processo, com fundamento no art. 169, inciso V, do Regimento Interno do Tribunal."
É o relatório.

não há

Não atuou.

DENÚNCIA. POSSÍVEIS IRREGULARIDADES NAS CONTAS DE IMPOSTO SOBRE SERVIÇOS (ISS) A PAGAR DA COMPANHIA DOCAS DO RIO DE JANEIRO (CDRJ). DISPARIDADES ENTRE OS VALORES INFORMADOS PELA CDRJ NAS DEMONSTRAÇÕES CONTÁBEIS E OS CONSTANTES DO relatório da Coordenadoria de Auditoria de Desenvolvimento do TCM/RJ sobre as contas do município. informações trazidas aos autos não ELUCIDAM as divergênciaS. conhecIMENTO. RECOMENDAÇÃO à CDRJ PARA DISCUSSÃO, JUNTO ÀS INSTÂNCIAS DE GOVERNANÇA DA ENTIDADE, ACERCA DA NECESSIDADE DE AJUSTE DA RUBRICA CONTÁBIL. ARQUIVAMENTO.

DENÚNCIA (DEN)

Secretaria de Fiscalização de Infraestrutura Portuária e Ferroviária (SeinfraPortoFerrovia).

Cuidam os autos de denúncia a respeito de possíveis irregularidades alusivas a valores de Imposto Sobre Serviços (ISS) a pagar, constantes das demonstrações financeiras da Companhia Docas do Rio de Janeiro (CDRJ) no exercício de 2016.
De acordo com peça inicial da denúncia, a CDRJ informou o lançamento de R$ 346.614.000,00 relativos a ISS a pagar, na soma do passivo circulante e não circulante, conforme demonstra a Nota Explicativa 19.1 das Demonstrações Financeiras do exercício findo em 31/12/2016, cujo excerto consta do Relatório que acompanha este Voto.
Conforme aponta o denunciante, há uma discrepância entre este valor e aquele provisionado pela Prefeitura do Rio de Janeiro e ratificado pelo Tribunal de Contas do Município do Rio de Janeiro (TCM/RJ) , segundo o qual a CDRJ seria devedora de R$ 418.280.000,00 referentes ao ISS no mesmo exercício, representando uma diferença a ser apurada de R$ 71.666.000,00. Desse modo, o denunciante requer que seja averiguada a possível irregularidade.
Em sua primeira instrução, a então Secex/RJ realizou diligência à CDRJ na qual solicitou esclarecimentos para a mencionada divergência de valores referentes à mesma rubrica contábil. Cabe mencionar que o expediente teve que ser retomado seis meses após a primeira tentativa, haja vista a ausência de resposta efetiva da empresa pública, sob justificativa de ter peticionado ao Tribunal de Contas do Município do Rio de Janeiro solicitando o demonstrativo analítico para análise e verificação dos valores apresentados no aludido relatório.
Em manifestação posterior ao envio de documentação por parte da CDRJ (peça 14) , a unidade instrutora conclui que as informações trazidas aos autos não lograram esclarecer as razões para divergência de valores referentes ao passivo de ISS no exercício de 2016, motivo pelo qual entendeu necessária diligência adicional à Procuradoria Geral do Município do Rio de Janeiro (PGM/RJ) com vistas a elucidar alguns dos dados informados pela CDRJ, mormente relativos a parcelamentos de débitos de Certidões da Dívida Ativa emitidos pelo Município do Rio de Janeiro e atinentes aos citados passivos de ISS.
Finalmente, após analisadas todas as informações prestadas em atendimento às diligências saneadoras empreendidas, a unidade instrutora entende remanescentes as discrepâncias de valores referentes à rubrica de ISS a pagar nas demonstrações financeiras da CDRJ e no relatório da Coordenadoria de Auditoria de Desenvolvimento do TCM/RJ sobre as contas do município, ambos referentes ao exercício de 2016.
Isso posto, propõe conhecer da denúncia e determinar à CDRJ que promova, em até 180 dias, os encontros de contas que resultem nos ajustes necessários dos saldos das dívidas constantes das certidões da dívida ativa concernentes ao ISS e dos relatórios do TCM/RJ, de modo a fazer constar nas demonstrações financeiras da CDRJ os saldos atualizados de obrigações tributárias, levando-se em conta os valores apurados pela PGM/RJ e Secretaria Municipal de Fazenda do Rio de Janeiro.
Preliminarmente, registro que a presente denúncia deve ser conhecida, porquanto preenche os requisitos de admissibilidade previstos nos arts. 234 e 235 do Regimento Interno do TCU.
No mérito, concordo com o pronunciamento da unidade instrutora no sentido de que ainda existem as disparidades entre os valores, uma vez que as informações trazidas aos autos são objetivas e não logram elucidar as divergências entre as informações trazidas pela CDRJ e pelos órgãos municipais do Rio de Janeiro.
Não obstante, entendo pertinente fazer um ajuste na proposta de encaminhamento da secretaria especializada.
É cediço que a evidenciação contábil e a transparência das demonstrações contábeis constituem pilares da Governança Corporativa, assim como o papel da auditoria independente, pois reforçam sobremaneira a transparência das informações para os usuários externos e internos da entidade.
Ainda, por conter informações adicionais em relação à apresentada nas demonstrações contábeis, caso estas não consigam externar a situação em um determinado ponto, as notas explicativas devem complementar a divulgação do fato com clareza. Com efeito, as notas explicativas oferecem descrições narrativas ou segregações e aberturas de itens divulgados nessas demonstrações e informação acerca de itens que não se enquadram nos critérios de reconhecimento nas demonstrações contábeis. No caso da rubrica de ISS a pagar, a CDRJ assim apresentou:
"19.1 ISS
Trata-se de Imposto sobre Serviços prestados no Município do Rio de Janeiro, vencidos e não pagos desde janeiro de 1988. Dentre os valores registrados no curto e longo prazo, constam débitos cobrados por meio de três processos judiciais, em fase de execução, que tramitam na 12ª Vara de Fazenda Pública da Comarca da Capital. A Superintendência Jurídica elaborou parecer conclusivo sobre a decadência de grande parte do crédito tributário, classificado no passivo não circulante, entretanto a Administração ainda não decidiu pela baixa de tais valores no balanço. Até 31 de dezembro de 2016 não houve qualquer decisão que ensejasse os devidos ajustes contábeis. "
A divulgação das práticas contábeis usadas e as informações incluídas em notas explicativas não devem ser utilizadas para retificar, como de fato não retificam, a aplicação de práticas contábeis inadequadas, se fosse efetivamente o caso.
Quanto à auditoria independente, ela pode identificar um ou mais pontos em que as demonstrações contábeis estão afetadas pela adoção de práticas contábeis inadequadas, que venham a representar motivos para ressalva em seu parecer. Faz parte da responsabilidade profissional do auditor discutir tais pontos com a administração da entidade, com a brevidade e antecedência possíveis, para que a administração possa decidir.
No caso vertente, nenhuma das ressalvas apresentadas pelos auditores independentes faz qualquer menção de correção para a rubrica impugnada pelo denunciante (peça 2, p. 15) .
Sendo assim, as demonstrações contábeis da CDRJ enfrentaram e foram aprovadas em todas as instâncias de governança da entidade (Conselho Fiscal, Conselho de Administração, Auditoria Independente etc) , motivo pelo qual entendo não ser cabível a determinação para ajuste da rubrica contábil baseado nos valores apurados pela Coordenadoria da Dívida Ativa/PGM/RJ e Secretaria Municipal de Fazenda do Rio de Janeiro e nos relatórios do Tribunal de Contas do Município do Rio de Janeiro.
Não obstante, externo minha preocupação, em linha com a unidade instrutora, no sentido da materialidade da diferença entre os valores informados, superior a R$ 70 milhões. Caso realmente seja procedente, caracteriza divulgação, por parte da CDRJ, de situação financeira melhor do que a real, com a supressão de parte de seu passivo, embutindo ainda os riscos de indução a erro de seus gestores e acionistas, e até mesmo de insolvência.
Por esse motivo, considero parcialmente procedente a presente denúncia, sendo necessária recomendação para que a CDRJ avalie, junto ao Conselho Fiscal e de Administração e seus auditores externos independentes, a situação da rubrica ISS a Pagar (Passivo Circulante e Não Circulante) , e proceda à correção do registro contábil da conta, uma vez que se trata de um valor relevante de recurso consignado nas exigibilidades da entidade e que, notadamente por questões relativas aos critérios de reconhecimento e mensuração contábeis, podem não estar sendo adequadamente registrados em seu balanço patrimonial.
Em tempo, nos termos da Resolução-TCU 292/2018, que alterou a Resolução-TCU 259/2014, o documento original da denúncia, bem como qualquer outro documento no qual conste a identificação do denunciante, serão juntados ao processo como peças sigilosas e classificados quanto à confidencialidade como informação pessoal, à luz da Lei 12.527/2011, a fim de resguardar o sigilo e a proteção do denunciante. 
Nesse sentido, a reclassificação do processo de denúncia como público, após a decisão definitiva, não alcança as peças que contenham a identificação do denunciante, as quais permanecem classificadas como informação pessoal e delas não se concederá vista ou cópia durante o prazo de vigência da restrição, salvo nas hipóteses legais.
	Ante o exposto, voto por que o Tribunal adote a deliberação que ora submeto à apreciação deste colegiado.
TCU, Sala das Sessões Ministro Luciano Brandão Alves de Souza, em 10 de junho de 2020.
Ministro BRUNO DANTAS 
Relator